【裁判字號】    96,訴緝,106
【裁判日期】    971113
【裁判案由】    商業會計法等
【裁判全文】
臺灣高雄地方法院刑事判決             96年度訴緝字第106號
公  訴  人  臺灣高雄地方法院檢察署檢察官
被      告  丙○○
送達代收人  陳清和律師  高雄市○○區○○路315號11樓-1
上列被告因違反商業會計法等案件，經檢察官提起公訴（94年度
偵字第15540 號），本院判決如下：
    主  文
丙○○公司負責人，為納稅義務人，以不正當方法逃漏稅捐，處
有期徒刑肆月，如易科罰金，以銀元佰元即新臺幣玖佰元折算
壹日，減為有期徒刑貳月，如易科罰金，以銀元佰元即新臺幣
玖佰元折算壹日；又商業負責人，以明知為不實之事項，而填製
會計憑證，處有期徒刑肆月，如易科罰金，以銀元佰元即新臺
幣玖佰元折算壹日，減為有期徒刑貳月，如易科罰金，以銀元
佰元即新臺幣玖佰元折算壹日；應執行有期徒刑月，如易科罰
金，以銀元佰元即新臺幣玖佰元折算壹日。
    事  實
一、丙○○係設於高雄市苓雅區○○○路91號6 樓之2 之誠善股
    份有限公司（下稱誠善公司）之負責人，為公司法第8 條所
    稱之公司負責人，亦為商業會計法所稱之商業負責人，為從
    事業務之人，負有據實製作股利憑單及營利事業所得稅結算
    申報書之義務，明知股東甲○○並未於民國93年間實際領取
    誠善公司92年度之現金股利，竟為圖逃漏稅捐，於94年3 月
    間之某日，委由不知情為誠善公司記帳之會計師乙○○，於
    其業務上所掌管製作之股利憑單上，虛偽登載甲○○於92年
    度有誠善公司之股利新台幣13萬2946元，並於93年度領得上
    開股利等不實內容之商業會計憑證；嗣據以填製誠善公司93
    年度營利事業所得稅結算申報書，並持向財政部高雄市國稅
    局申報誠善公司93年度之營利事業所得稅而行使之，以此不
    正當方法逃漏該公司營利事業所得稅1 萬3294元，足以生損
    害於稅捐機關對於核課營利事業所得稅之正確性。
二、案經台灣高雄地方法院檢察署檢察官偵查起訴。
    理  由
壹、證據能力部分：
一、有證據能力部分：（1） 按被告以外之人於偵查中向檢察官
    所為之陳述，除顯有不可信之情況者外，得為證據，刑事訴
    訟法第159 條之1 第2 項定有明文。經查，本件證人甲○○
    於94年10月18日偵查中所為之陳述，業經具結擔保其正確性
    ，且查無何顯不可信之情形，核之上開說明，應具證據能力
    ，自得作為本件認定被告犯罪之證據。（2） 按除顯有不可
    信之情況外，從事業務之人於業務上或通常業務過程所須製
    作之紀錄文書、證明文書得為證據，刑事訴訟法第159 條之
    4 第2 款定有明文。經查，本件卷附之誠善公司93年度營利
    事業所得稅結算申報書、93年度營利事業投資人明細及分配
    盈餘表、股利憑單，均為會計師於從事業務時所須製作之紀
    錄文書及證明文書，核之上開說明，應具證據能力，自得作
    為本件認定被告犯罪之證據。（3） 按被告以外之人於審判
    外之陳述雖不符刑事訴訟法第159 條之1 至之4 等4 條之規
    定，而經當事人於審判程序同意作為證據，法院審酌該言詞
    陳述或書面陳述作成時之情況，認為適當者，亦得為證據；
    又當事人、代理人或辯護人於法院調查證據時，知有第159
    條第 1 項不得為證據之情形，而未於言詞辯論終結前聲明
    異議者，視為有前項之同意；刑事訴訟法第159 條之5 定有
    明文。經查本件卷附之財政部高雄市國稅局94年12月15日財
    高國稅審三字第094008 8447 號函，其性質雖屬審判外之書
    面陳述，又查無符合同法第159 條之1 至之4 等前4 條之情
    形，檢察官、被告於審判期日言詞辯論終結前均未對其證據
    能力聲明異議，本院認其與待證事實具有關聯性，作為本案
    之證據亦屬適當，爰認具有證據能力，而得作為本件認定犯
    罪事實之證據。
二、按證人、鑑定人依法應具結而未具結者，其證言或鑑定意見
    ，不得作為證據，刑事訴訟法第158 條之3 亦定有明文。經
    查，本件證人甲○○於94年5 月11日偵查中所為之陳述，未
    經具結；核之上開說明，應不具證據能力，自不得作為本件
    認定被告犯罪之證據。
貳、實體部分：
一、訊之被告丙○○對於上開擔任誠善公司負責人及委由不知情
    之會計師製作甲○○於92年度分配有誠善公司之股利新台幣
    13萬2946元，並於93年度領得上開股利等商業會計憑證等情
    ，固不諱言，惟矢口否認有何填製不實會計憑證罪及以不正
    方式逃漏稅捐之犯行，辯稱：伊公司實際有以支票發放甲○○上開股利，惟因公司經營不善周轉不靈而致跳票，甲○○
    始未領取到上開股利云云。惟查，本件業據證人甲○○於偵
    查中（94年10月18）及本院審理中均到庭證述稱：誠善公司
    91年、92年之股利均未曾以支票方式發放予伊收受等語明確
    （見偵二卷第9 頁、審卷第89頁），且被告亦未能提出任何
    以支票發放股利予甲○○之證明，其所辯確有以支票發放股
    利應係卸責之詞不足採信；本件復有甲○○領取誠善公司92
    年度股利之股利憑單影本1 紙在卷可查（見偵二卷第2頁）
    ；而誠善公司據此製作93年度營利事業所得稅結算申報書，
    並持向財政部高雄市國稅局申報誠善公司93年度之營利事業
    所得稅，亦有誠善公司93年度營利事業所得稅結算申報書、
    93年度營利事業投資人明細及分配盈餘表各1 份附卷可憑（
    見偵二卷第18頁、第27頁），又誠善公司以此方法逃漏該公
    司92年度營利事業所得稅額為1 萬3294元，亦有財政部高雄
    市國稅局94年12月15日財高國稅審三字第0940 088447 號函
    1 份在卷可稽（見偵二卷第13頁）；又上開股利憑單及營利
    事業所得稅結算申報書、營利事業投資人明細及分配盈餘表
    ，均係由誠善公司提供資料委由不知情之會計師乙○○所製
    作，亦據證人乙○○於本院審理中到庭證述明確（見審卷第
    90頁）；從而，罪證明確，被告犯行堪以認定。
二、按刑法於94年2 月2 日修正公佈，並於95年7 月1 日施行，
    而行為後法律有變更者，適用行為時之法律。但行為後之法
    律有利於行為人者，適用最有利於行為人之法律，刑法第2
    條第1 項定有明文。惟稅捐稽徵法第41條之刑罰規定為「處
    5 年以下有期徒刑、拘役或科或併科新台幣6 萬元以下罰金
    」，又商業會計法第71條之刑罰規定則為「處5 年以下有期
    徒刑、拘役或科或併科新台幣15萬元以下罰金」，本件未適
    用刑法第33條第5 款關於罰金刑最低金額之規定，則刑法第
    33條第5 款雖於94年2 月2 日修正公佈，於95年7 月1 日施
    行規定：「罰金：新臺幣1 千元以上，以百元計算之」，仍
    無比較新舊法之必要，合先敘明。
三、按證明事項之經過，而為造具記帳憑證所根據之憑證，係屬
    商業會計法第15條規定之商業會計憑證之原始憑證，經濟部
    經（86）商字第86210805號函釋甚明。股利憑單乃為證明股
    利發放及扣抵稅額所編製之憑證，依上開函釋之意旨，堪認
    屬該法商業會計憑證之原始憑證範疇。又本件誠善公司係稅
    捐稽徵法上之納稅義務人，被告丙○○為該公司之負責人，
    且依商業會計法第4 條規定係該法所稱之商業負責人，亦屬
    從事業務之人，是核被告所為，係犯商業會計法第71條第1
    款之填製不實會計憑證罪及稅捐稽徵法第47條第1 款、同法
    第41條罪。又商業會計法第71條第1款 以明知不實之事項而
    填製會計憑證之罪，原即含有業務上豋載不實之本質，應不
    再另論刑法第216 條、第215 條行使業務上登載不實文書罪
    （最高法院85年度臺上字第3145號、86年度臺上字第3463號
    判決參照）。被告利用不知情之會計師乙○○製作上開不實
    股利憑單之會計憑證，持向財政部高雄市國稅局申報而逃漏
    營利事業所得稅之行為，應論以間接正犯論處。又稅捐稽徵
    法第47條第1 款之規定，係將納稅義務人公司之責任，基於
    刑事政策之考慮，於其應處徒刑範圍，轉嫁公司之負責人，
    故於此情形受罰之公司負責人，乃屬轉嫁代罰性質，被告既
    非逃漏稅捐之納稅義務人，自與另外所犯商業會計法第71條
    第1 款之罪，實無方法結果之牽連關係可言（最高法院87年
    度臺上字第1974號判決參照），故被告所犯前開二罪間，犯
    意各別、行為互殊，應予分論併罰。審酌被告身為公司負責
    人，竟因公司財務一時周轉問題，即製作不實會計憑證，並
    藉以逃漏稅捐，影響國家財政稅收，惟製作不實會計憑證非
    多，而逃漏之稅捐數額亦不高，及犯後否認犯行態度尚難謂
    佳等一切情狀，各量處如主文所示之刑，並諭知易科罰金之
    折算標準。又被告犯罪時間均在96年4 月24日以前，復於96
    年6 月10日即通緝到案，悉符合中華民國96年罪犯減刑條例
    之規定，故均減宣告刑二分之一，並定其應執行刑及諭知易
    科罰金之折算標準。又修正前刑法第41條第1 項前段之規定
    ，諭知如易科罰金，以銀元300 元即新台幣900 元折算1 日
    之易科罰金折算標準。另被告行為時之刑法第41條第1 項前
    段規定：「犯最重本刑為5 年以下有期徒刑以下之刑之罪，
    而受6 個月以下有期徒刑或拘役之宣告，因身體、教育、職
    業、家庭之關係或其他正當事由，執行顯有困難者，得以1
    元以上3 元以下折算1 日，易科罰金。」又被告行為時之易
    科罰金折算標準，修正前罰金罰鍰提高標準條例第2 條前段
    規定，就其原定數額提高為100 倍折算1 日，則被告行為時
    之易科罰金折算標準，應以銀元300 元折算1 日，經折算為
    新臺幣後，應以新臺幣900 元折算為1 日。惟95年7 月1 日
    修正公佈施行之刑法第41條第1 項前段則規定：「犯最重本
    刑為5 年以下有期徒刑以下之刑之罪，而受6 個月以下有期
    徒刑或拘役之宣告者，得以新臺幣1000元、2000元或3000元
    折算1 日，易科罰金。」比較修正前後之易科罰金折算標準
    ，95年7 月1 日修正後之規定，並未較有利於被告，則應依
    刑法第2 條第1 項前段，適用被告行為時即修正前刑法第41
    條第1 項前段規定，定其折算標準，併此敘明。
據上論斷，應依刑事訴訟法第299 條第1 項前段，稅捐稽徵法第
47條第1 款、第41條，商業會計法第71條第1 款，刑法第2 條第
1 項前段、第11條、第51條第5 款、（修正前）第41條第1 項前
段，（廢止前）罰金罰鍰提高標準條例第2 條，中華民國96年罪
犯減刑條例第2 條第1 項第3 款、第7 條、第10條第1 項，判決
如主文。
中    華    民    國    97    年    11    月    13    日
                  刑事第四庭    審判長法  官  陳  箐
                                      法  官  莊珮君
                                      法  官  林俊寬
以上正本證明與原本無異。
如不服本判決應於收受本判決後10日內向本院提出上訴書狀，並
應敘述具體理由，如未敘述上訴理由者，應於上訴期間屆滿後20
日內補提理由書狀於本院（均須按他造當事人之人數附繕本）「
切勿逕送上級法院」。
中    華    民    國    97    年    11    月    14    日
                                      書記官  林香如
附錄法條：
商業會計法第71條
商業負責人、主辦及經辦會計人員或依法受託代他人處理會計事
務之人員有左列情事之一者，處5 年以下有期徒刑、拘役或科或
併科新台幣15萬元以下罰金：
一  以明知為不實之事項，而填製會計憑證或記入帳冊者。
二  故意使應保存之會計憑證、帳簿報表滅失毀損者。
三  意圖不法之利益而偽造、變造會計憑證、帳簿報表內容或撕毀
    其頁數者。
四  故意遺漏會計事項不為記錄，致使財務報表發生不實之結果者
    。
五  其他利用不正當方法，致使會計事項或財務報表發生不實之結
    果者。
稅捐稽徵法第47條
本法關於納稅義務人、扣繳義務人及代徵人應處徒刑之規定，於
左列之人適用之：
一  公司法規定之公司負責人。
二  民法或其他法律規定對外代表法人之董事或理事。
三  商業登記法規定之商業負責人。
四  其他非法人團體之代表人或管理人。
稅捐稽徵法第41條
納稅義務人以詐術或其他不正當方法逃漏稅捐者，處5 年以下有
期徒刑、拘役或科或併科新台幣6 萬元以下罰金。


司法院資訊處製作；財團法人民間司法改革基金會備份。
